臺灣士林地方法院刑事判決　　　　　　　　　　　　　九十一年度訴字第三一七號
　　公　訴　人　臺灣士林地方法院檢察署檢察官
　　被　　　告　丁○○(原名黃.
　　指定辯護人　本院公設辯護人　林龍輝
右列被告因違反貪污治罪條例案件，經檢察官提起公訴（九十一年度偵字第三八六四
號），本院判決如左：
    主  文
丁○○依據法令從事公務之人員，侵占職務上持有之非公用私有財物，處有期徒刑參
年，褫奪公權貳年。
    事  實
一、丁○○（原名黃冠傑）曾於民國九十年間因詐欺案件，經本院判處有期徒刑五月
    ，於九十年十二月四日易科罰金執行完畢（不構成累犯），其原係台北縣警察局
    汐止分局警備隊警員（已於九十年十一月二十日離職），為依據法令從事公務之
    人員。緣丁○○於九十年七月十五日凌晨三時許，擔任該分局警備隊之值班勤務
    時，受理計程車司機己○○於該日凌晨，在其營業小客車上所拾得，其乘客甲○○遺失新台幣（下同）一萬八千元之遺失物，丁○○隨即將上情登載於職務上之
    值班登記簿上，並填寫自行製作蓋有警備隊圓戳章及黃冠傑警員職章之收據一紙
    ，交己○○收執。詎丁○○於受理後，即九十年七月十五日以後，以該報案收據
    業已遺失，無法聯絡拾得人己○○為由，未依規定程序，填具陳報單並檢附拾得
    物，交汐止分局主管承辦人員公告招領，竟意圖自己不法之所有，將上開職務上
    持有之非公用私有財物一萬八千元，予以侵占入己，並交予不知情之妻吳佳蓉收
    執。嗣於九十一年二月間，己○○至台北縣警察局汐止分局向該局承辦人員乙○○查詢遺失物處理情形，始悉上情。
二、案經台北縣警察局汐止分局報請台灣士林地方法院檢察署檢察官偵查起訴。
    理  由
一、訊據被告丁○○固坦承其於擔任汐止分局警備隊員時，曾受理民眾己○○之拾得
    遺失物現金一萬八千元之業務，嗣後未依規定將該筆現金交與分局承辦人辦理公
    告招領事宜等情屬實，惟矢口否認有侵占之犯行，辯稱：因伊填載之報案收據遺
    失，復無法聯絡拾得人，惟恐遭受處分，故未將該筆現金交出，後來伊將該筆款
    項交由其妻保管，並囑附該筆款項不准花用，之後因勤務繁忙，一時疏忽且加上
    後來離職忙於找工作，以致將該事情忘記，伊並無侵占該筆款項之犯意云云。按
    貪污治罪條例第一條第一項第三款之「侵占職務上持有之非公用私有財物」罪係
    以侵占為要件，查被告未將現金一萬八千元依規定交與分局承辦人辦理公告招領
    等情，為被告所是認，客觀事實亦已具備，則本件所應審究者即為被告有無「侵
    占」之犯意？又侵占犯意之有無？藏諸於行為人內心，僅行為人知悉，若行為人
    自白已有侵占之犯意，故無疑問，但本件被告自始辯稱並無侵占之犯意云云，此
    等行為人否認之際，侵占之主觀犯意是否具備？即可由被告展現於外在之行為予
    以判斷。
（一）查被告身為警務人員，任職已六年，且其自九十年一月一日起至九十年十一月
      二十日擔任台北縣警察局汐止分局警備隊警員，有警察人員服務證在卷可稽，
      屬依據法令從事公務之人員，應知依法行事之重要，況遺失物經拾得人交存後
      ，應由承辦機關辦理公告招領，俾所有人得予認領，於公告招領六個月後，若
      無人認領，該遺失物則歸拾得人所有，以上各情，有台北縣政府警察局之函文
      所附警察機關辦理遺失物應行注意事項影本在卷可稽，且為被告所明知。而被
      告受理證人己○○拾得遺失物業務之時間為九十年七月十五日，有台北縣警察
      局汐止分局警備隊勤務分配表、員警登記簿及工作紀錄簿等影本附卷可稽，是
      被告自其收受該拾得物，迄被告於九十一年三月九日至汐止分局製作偵訊筆錄
      ，並交出同額現金時止，已近八個月，何以八個月之時間內，被告不但先於九
      十年十一月二十日離職，且於汐止分局通知之前，未曾將此事告知所屬上級主
      管人員或所任職之機關？再者，若證人己○○以為該筆拾得之現金業由所有人
      認領，而未於六個月後再至汐止分局查詢此事，則除持有該筆現金之被告外，
      又有何人知悉被告曾受理並持有該一萬八千元之業務？顯見被告所持有之該筆
      現金，若未經證人己○○查詢、警局通知，根本無交出之日，是被告遲至其離
      職後經拾得人探究時始交還現金，自堪認被告於受領該業務後，有侵占之意圖
      甚明。被告所辯：係因自行製作之報案收據遺失，無法聯絡拾得人，怕受處分
      才未將現金交出云云，顯非可採。
（二）果被告所辯「因知未往上陳報處分很重，伊為尋找拾得人（己○○），曾至汐
      萬路一帶找尋」等語屬實，顯見被告應將此事（即持有他人之一萬八千元遺失
      物）牢記在心，亦知其嚴重性，然被告竟於本院審時另供稱「於九十年十月間
      ，因要找工作，將此事忘記」（見本院九十一年十一月五日審判筆錄）云云，
      足見被告所辯後來忘記始未將現金一萬八千元交出，已與常理有違；再者，被
      告於離職後，亦無再受處分之虞（或縱受處分亦對被告無何影響），被告原所
      恐懼之理由顯已消失無疑，且被告自承其於九十年十一月二十日離職，是其自
      離職起至九十一年三月九日交出同額現金日止，此段長達三個月之時間內，應
      有餘裕處理此事，但被告竟仍未將此事告知上級主管人員或所任職之機關，其
      辯稱僅係疏忽云云，顯不足採。
（三）被告擔任公務員，應知行事若有疏失，承受何種處分均需坦然面對，被告此次
      任職警備隊員時，本於單一窗口之規定，受理證人己○○之拾得遺失物業務，
      並未以警備隊無報案三聯單為由予以拒絕，此等勇於任事之態度本應肯定，然
      被告嗣後竟以「自行製作之收據遺失，會受處分」為由，先於離職前未依規定
      將受理該業務之事向上陳報，後於離職之際、之後，亦未陳報此事，若被告確
      無侵占之意，衡情至遲應於離職前後時處理此事，並交出所持有之金額方是，
      然被告非但未曾如此，且證人即警備隊隊長丙○○於本院審理中證稱：本案係
      拾得人（即己○○）拿被告製作之收據至警備隊，才發現此案，打電話通知被
      告母親、太太都無法聯絡到被告，之後便把案子交刑事組偵辦等語（見本院九
      十一年十月八日訊問筆錄），是自被告展現於外之客觀行為以觀，被告未交出
      該筆現金顯然並非疏忽所致。
（四）至被告雖於值班登記簿暨其自行製作之報案收據上記載受理此一拾得遺失物業
      務之事，然此係本於職務原即應登載之事，果被告連此等本應登載之事亦未登
      載，其有侵占之犯意更已明顯，況本件重點在於被告持有證人己○○交付之現
      金一萬八千元後，竟起侵占之犯意，「未陳報主管人員」、「未告知同事」、
      「未交付承辦公告招領之人」、「未於離職時把現金交出」、「未於持有六個
      月或於警局通知前交出」，故被告縱已於部分文件上記載此事，亦無解其於受
      理該業務後侵占該筆現金之犯行。另被告雖舉證人吳佳蓉、戊○○為證，證人
      吳佳蓉雖於警訊時證稱：「我先生丁○○有拿一筆現金一萬八千元給我，交待
      我把錢保管好，因為有人會隨時前來認領」等語，然查證人吳佳蓉為被告之妻
      ，所述無非迴護被告之詞，已難盡信，況果被告有向其妻為此交待，何以事後
      又稱離職時忘記將此業務交接，足見證人吳佳蓉所證述，與常理相違。再證人
      戊○○雖於本院審理時證稱：被告在九十年九、十月間有向其詢問受理遺失物
      之收據掉了要如何處理，其有告訴被告等著被處分等語，然被告自受理後迄離
      職時及離職後，均未交出該拾得物，且離職後亦無處分之可能，即便處分亦無
      甚影響，亦如前述，是前開證人戊○○所證亦難執為對被告有利之證據。
（五）綜上所述，被告將經收之職務上受理遺失物業務所持有之非公用私有財物一萬
      八千元，於受理後迄離職時，均未交由汐止分局主管承辦人員公告招領，顯見
      被告有易持有為所有之不法意圖，而將之侵占據為己有之事實甚明，被告所辯
      ：其原先因懼受處分，後則因疏忽而未將此事陳報，並非侵占云云，實屬飾卸
      之詞，不足採信，本件罪證已明，被告犯行堪以認定，應予依法論科。
二、查被告丁○○行為時任職台北縣警察局汐止分局警備隊警員，為依據法令從事公
    務之人員，其意圖為自己不法之所有，侵占所受理之拾得物一萬八千元，核其所
    為係犯貪污治罪條例第六條第一項第三款侵占職務上持有非公用私有之財物罪。
    按貪污治罪條例第八條第二項前段之規定減輕其刑者，必具備(1)犯同條例第四條
    至第六條之罪，在偵查中自白；(2)如有所得並自動繳交全部所得財物之要件，兩
    者缺一不可（最高法院九十年度台上字第一一九五號判決參照）。查被告犯前開
    罪，雖已將侵占所得全部自動繳交悉數歸還被害人即遺失人，然被告並未於偵查
    中自白犯行，是自難依貪污治罪條例第八條第二項規定，減輕其刑，附此敘明。
    又被告前開犯罪情節輕微，而其所得金額非鉅，僅一萬八千元，應依貪污治罪條
    例第十二條第一項減輕其刑。爰審酌被告前為警務人員，於值班勤務，辦理拾得
    物業務，不知盡忠職守，竟將拾得物侵占入己，及其犯罪之動機、手段、目的、
    品行、犯罪後尚飾詞狡卸，毫無悔意，公訴人並具體求刑三年等一切情狀，量處
    如主文所示之刑，並依貪污治罪條例第十七條規定，宣告褫奪公權二年，以示懲
    儆。又被告犯罪所得前開財物即一萬八千元，業已於九十一年三月二十六日將款
    項悉數歸還遺失人甲○○，業據被告迭次供承在卷，並有台北縣警察局汐止分局
    拾得物領據乙紙在卷可稽，爰就被告前開犯罪所得不另諭知追繳，併此敘明。
據上論斷，應依刑事訴訟法第二百九十九條第一項前段，貪污治罪條例第二條前段、
第六條第一項第三款、第十二條第一項、第十七條，刑法第十一條前段、第三十七條
第二項，判決如主文。
本案經檢察官鄭世揚到庭執行職務。
中      華      民      國    九十一    年     十一     月    二十九    日
                  臺灣士林地方法院刑事第四庭
                                          法  官  王  俊  雄
右正本証明與原本無異。
如不服本件判決，得自判決送達之日起十日內，向本院提起上訴。
                                          書記官  許  秋  莉
中      華      民      國    九十一    年     十二     月      二      日
附錄本判決論罪科刑依據之法條：
貪污治罪條例第二條：
  依據法令從事公務之人員，犯本條例之罪者，依本條例處斷；其受公務機關委託承
  辦公務之人，犯本條例之罪者，亦同。
貪污治罪條例第六條：
  有下列行為之一者，處五年以上有期徒刑，得併科新臺幣三千萬元以下罰金：
  一、意圖得利，抑留不發職務上應發之財物者。
  二、募集款項或徵用土地、財物，從中舞弊者。
  三、竊取或侵占職務上持有之非公用私有器材、財物者。
  四、對於主管或監督之事務，直接或間接圖私人不法之利益者。
  五、對於非主管或監督之事務，利用職權機會或身分圖私人不法之利益者。
貪污治罪條例第十二條第一項：
  犯第四條至第六條之置，情節輕微，而其所得或所圖得財物或不正利益在新臺幣五
  萬元以下者，減輕其刑。
貪污治罪條例第十七條：
  犯本條例之罪，宣告有期徒刑以上之刑者，並宣告褫奪公權。
